---
title:  |
        |   STA211 - sujet 1
        |   Estimation d'une taille de population à partir de données de capture-marquage-recapture
author: "Anthony Kalaydjian - Mathieu Occhipinti"
date: "2023-05-03"
header-includes:
   - \usepackage{cancel}
   - \usepackage{float}
   - \pagenumbering{gobble}
output:
  pdf_document:
    number_sections: true
  html_document:
    df_print: paged
    number_sections: true
---

```{r setup, include=FALSE}
knitr::opts_chunk$set(fig.pos = "H", out.extra = "", warning = FALSE, message = FALSE)
```

```{r, include=FALSE}
rm(list=ls())
library(tibble)
library(ggplot2)
library(tidyverse)
set.seed(32)
```


\newpage

\pagenumbering{arabic}
\tableofcontents
\newpage

# Introduction {-}

Les méthodes de capture-marquage-recapture sont des méthodes astucieuses d'échantillonnage non destructif pour évaluer le nombre (inconnu) d'individus $N$ dans une population. Dans le domaine de la gestion halieutique, par exemple, elles consistent à effectuer un certain nombre de pêches successives, avec remise, à l'aide d'un dispositif de capture (le plus souvent pêche électrique) d'efficacité $\pi$. L'efficacité est la probabilité de capture d'un poisson: elle dépend du milieu et de l'effort de pêche, et peut dépendre de la taille du poisson d'intérêt. Les poissons capturés à chaque pêche sont marqués puis remis à l'eau. Utilisées principalement en écologie, les méthodes de capture-marquage-recapture trouvent aussi des applications de portée bien plus large pour des recensements menés dans différents domaines.

Dans cet exercice, nous considérons le cas de 2 expériences successives de pêche (avec marquage et remise) réalisées afin d'estimer le nombre (inconnu) de poissons $N$ dans un lac. On appelle $C_1$ et $C_2$ le nombre total de poissons capturés et marqués lors des pêches 1 et 2 respectivement. On appelle $C_{20}$ le nombre de poissons non marqués capturés lors de la deuxième pêche et $C_{21}$ le nombre de poissons marqués capturés lors de la deuxième pêche. On a donc : $C_2=C_{20} + C_{21}$.

Les données disponibles proviennent d'une expérience réelle "miniature" de capture-marquage-recapture réalisée par des étudiants à l'aide d'un saladier ("le lac") rempli de riz ("l'eau du lac") et de haricots blancs ("les poissons"). Les données observées par les étudiants sont les suivantes : $C_1=125$, $C_{20}=134$ et $C_{21} = 21$.

On considère le modèle probabiliste $\mathcal{M}$ suivant:


\begin{align*}
  C_1 & \sim Binomial(N, \pi)\\
  C_{20} & \sim Binomial(N - C_1, \pi)\\
  C_{21} & \sim Binomial(C_1, \pi)
\end{align*}

\newpage


# Pour commencer...

## Vraissemblance du modèle

La vraissemblance du modèle $\mathcal{M}$ s'écrit comme suit :

\begin{align*}
\left[C_1=c_1, C_{20}=c_{20}, C_{21}=c_{21} | \pi, N \right] &= \left[C_1=c_1| \pi, N \right] \left[C_{20}=c_{20}, | \pi, N, C_1=c_1\right] \left[C_{21}=c_{21} | \pi, N, C_1=c_1, C_{20}=c_{20},  \right]\\
&= \left[C_1=c_1| \pi, N \right] \left[C_{20}=c_{20}, | \pi, N, C_1=c_1\right] \left[C_{21}=c_{21} | \pi, N, C_1=c_1 \right]\\
&= C_{c_1}^{N} \pi^{c_1} (1 - \pi)^{N-c_1} C_{c_20}^{N-c_1} \pi^{c_{20}} (1 - \pi)^{N-c_1-c_{20}}\\
&= C_{N}^{c_{1}} \pi^{c_1} (1 - \pi)^{N-c_1} C_{N-c_1}^{c_{20}} \pi^{c_{20}} (1 - \pi)^{N-c_1-c_{20}}
C_{c_1}^{c_{21}} \pi^{c_{21}} (1 - \pi)^{C_1 - c_{21}}
\end{align*}


On en déduit donc la log-vraissemblance en passant au log :

\begin{align*}
\text{l}(N, \pi)    &= \ln \left( C_{N}^{c_{1}} C_{N-c_1}^{c_{20}}  C_{c_1}^{c_{21}} \right)
+ (c_1 + c_{20} + c_{21})\ln \left( \pi  \right)
+ (2N - 2c_1 - c_{20} + c_1 - c_{21}) \ln \left( 1 - \pi  \right)\\
                    &= \ln \left( C_{N}^{c_{1}} C_{N-c_1}^{c_{20}}  C_{c_1}^{c_{21}} \right) + (c_1 + c_{2})\ln \left( \pi  \right)
                    + (2N - c_1 - c_{2}) \ln \left( 1 - \pi  \right)
\end{align*}

car $c_{20} + c_{21} = c_2$


## Simulation du tirage de $C_1$ par inversion générique


La fonction de répartition de la loi discrète de $C_1 \sim \mathcal{B}(N, \pi)$ est la suivante :

$\forall x \in [0, 1], \qquad F(x) = \sum_{k=0}^{N} \mathbb{P}(C_1=k) 1_{\{k \leq x\}}$

On remarque que $\forall u \in [0, 1], \exists p \in [0, N] \quad / \quad \sum_{k=0}^{p-1} \mathbb{P}(C_1=k) \leq u \leq \sum_{k=0}^{p} \mathbb{P}(C_1=k)$ \footnote{Avec la convention $\sum_{k=0}^{-1} \mathbb{P}(C_1=k) = 0$}

Ainsi, $\forall x \in [k, k+1], \quad F(x) = \sum_{k=0}^{p} \mathbb{P}(C_1=k) \geq u$

L'inverse généralisée de la loi discrète s'écrit donc : $F^{-1}(u) = p$


Finalement, on a : 
$$\boxed{\forall u \in [0, 1], \quad F^{-1}(u) = \underset{p=1, ..., N}{\inf} \left\{ p \; \; | \; \sum_{k=0}^p \mathbb{P}(C_1=k) \geq u \right\}}$$


```{r}
my.qbinom <- function(u, N, pi){
  p <- sapply(c(0:N), FUN=function(n) choose(N, n)*pi^n*(1-pi)^{N-n})
  cdf <- cumsum(p)
  return(findInterval(u, cdf))
}

my.rbinom <- function(N, pi, n.iter=1){
  U <- runif(n=n.iter, min=0, max=1)
  res <- sapply(U, FUN=function(u) my.qbinom(u,N, pi))
  return(res)
}
```


```{r}
n.iter <- 10000
N <- 125
pi <- 0.15

generated.C1 <- my.rbinom(N, pi, n.iter)
```


```{r}
resultats <- data.frame(n=1:n.iter, valeurs=factor(generated.C1, levels = 0:N))
```


```{r frequence, fig.align='center', fig.cap="\\label{fig:frequence} Comparaison des fréquences"}
#frequence theorique
freq_theo =dbinom(0:N, N, pi)

#calcul de la frequence empirique
freq_emp <- c()
for (k in 0:N){
 freq_emp <- c(freq_emp, mean(generated.C1==k))
}
freq_binom <- tibble( x=0:N, freq_emp=freq_emp, freq_theo=freq_theo)

#Représentation graphique
ggplot(freq_binom) + #Tableau représenter
aes(x = x) + #Abscisse commune
geom_col(mapping = aes(y = freq_emp), #Ordonne des frquences empiriques
width = 0.2, fill = "lightblue") +
geom_point(aes(y = freq_theo), #On ajoute le point des frquences thoriques
shape = 3, col = "red", size = 3) +
xlim(0, 40) +
labs(y = "Frequence", x = "Nombre de succes")

```

Afficher la densité calculée par inversion générique et la densité théorique montre la qualité de l'estimation de notre calcul.


## Simulation d'une réalisation possible de capture-marquage-recapture

```{r}
capture.sim <- function(N, pi){
  C1 <- my.rbinom(N=N, pi=pi)
  C20 <- my.rbinom(N=N-C1, pi=pi)
  C21 <- my.rbinom(N=C1, pi=pi)
  return(list(C1=C1, C20=C20, C21=C21))
}

capture.sim(N, pi) %>% as.data.frame()
```


# Supposons N connu

Supposons tout d'abord que $N=950$ (connu) et estimons l'efficacité $\pi$.

## Estimation par maximum de vraissemblance de $\pi$

Nous allons d'abord calculer $\hat{\pi}_{MLE}$, l'estimateur de maximum de vraissemblance de $\pi$

\begin{align*}
\frac{d l}{d \pi}(N, \pi) &= (c_1 + c_{2})\frac{1}{\pi} + (2N - c_1 - c_{2}) \frac{1}{1 - \pi} (-1)\\
                          &= (c_1 + c_{2})\frac{1}{\pi} - (2N - c_1 - c_{2}) \frac{1}{1 - \pi}
\end{align*}

\begin{align*}
\frac{d l}{d \pi}(N, \pi) > 0 
& \iff (c_1 + c_{2})\frac{1}{\pi} - (2N - c_1 - c_{2}) \frac{1}{1 - \pi} > 0\\
& \iff (c_1 + c_{2})\frac{1}{\pi} > (2N - c_1 - c_{2}) \frac{1}{1 - \pi}\\
& \iff \frac{c_1 + c_{2}}{2N - c_1 - c_{2}}(1 - \pi) > \pi\\
& \iff \pi \left( 1 +  \frac{c_1 + c_{2}}{2N - c_1 - c_{2}} \right) < \frac{c_1 + c_{2}}{2N - c_1 - c_{2}}\\
& \iff \pi \frac{2N}{2N - c_1 - c_{2}} < \frac{c_1 + c_{2}}{2N - c_1 - c_{2}}\\
& \iff \pi < \frac{c_1 + c_{2}}{2N}
\end{align*}

On en déduit que :

$$
\boxed{\hat{\pi}_{MLE} = \frac{c_1 + c_{2}}{2N}}
$$

## Estimation bayésienne de la loi de $\pi$

En plus d'une technique de maximum de vraissemblance, nous pouvons nous intéresser à une technique bayésienne
pour estimer la loi de $\pi$.
On choisit pour cela une loi à priori $\beta(a, b)$ pour $\pi$, que l'on note $f(\pi) = \pi^{a-1} (1-\pi)^{b-1}$.

\begin{align*}
\ln \left( \left[ \pi | N, C_1, C_{20}, C_{21} \right] \right)
& = l(N, \pi) + \ln \left( f(\pi) \right) + cte\\
& = (c_1 + c_{2})\ln \left( \pi  \right) + (2N - c_1 - c_{2}) \ln \left( 1 - \pi  \right) + (a-1) \ln(\pi) + (b-1) \ln (1-\pi) + cte'\\
& = (c_1 + c_{2} + a - 1)\ln \left( \pi  \right) + (2N - c_1 - c_{2} + b - 1) \ln \left( 1 - \pi  \right) + cte''
\end{align*}

On reconnait, à une constante près, le logarithme d'une loi $\beta(c_1 + c_2 + a, 2N - c_1 - c_{2} + b)$.

Donc:
$$
\boxed{\pi | _{N} \sim \beta \; (c_1 + c_2 + a, 2N - c_1 - c_2 + b)}
$$

On en déduit son espérance :


\begin{align*}
\mathbb{E}\left( \pi | _{N} \right) &= \frac{c_1 + c_2 + a}{c_1 + c_2 + a + 2N - c_1 - c_2 + b}\\
\mathbb{E}\left( \pi | _{N} \right) &= \frac{c_1 + c_2 + a}{2N + a + b}
\end{align*}



## Comparaison des deux méthodes

On choisit $a=1$, $b = 3$.
La loi associée est décentrée et donne plus de poids, ce qui représente l'intuition comme quoi l'efficacité de pêche est relativement faible.

```{r beta, fig.align='center', fig.cap="\\label{fig:beta} loi Beta(1, 3)"}
curve(dbeta(x, 1, 3))
```

```{r}
set.seed(32)
N = 950
pi = 0.3
df <- capture.sim(N, pi)
C1 <- df$C1
C2 <- df$C20 + df$C21
```


```{r generation de données}
a <- 1
b <- 3
a.post <- C1 + C2 + a
b.post <- 2*N - C1 - C2 + b
pi.MLE <- (C1 + C2)/(2*N)

p_val<- seq(0, 1, length.out=100)
```


```{r plots, fig.align='center', fig.cap="\\label{fig:plots} Densités à priori, à postériori et estimateur de maximum de vraissemblance"}
plot(p_val, dbeta(p_val, a, b),type="l",col="red",ylab="Densité",xlab="pi",
     main=paste("a=",a,"b=",b),ylim=c(0,55))
curve(dbeta(x,a.post,b.post),add=TRUE, col="blue")
abline(v=pi.MLE)
legend("topright", legend=c("a priori", "a posteriori", "max.vraiss"), bty='n',
       pch=rep('_',3), col=c("red","blue","black"))
```

On remarque d'abord que les données nous ont apporté beaucoup d'information, la densité à postériori étant beaucoup plus piqué et centrée autour d'un unique mode. Ce dernier coincide avec la valeur de 
l'estimateur de maximum de vraissemblance de $\pi$.
C'est bon signe, les deux méthodes ont un résultat cohérent.


# Supposons N et $\pi$ inconnus

## Approche fréquentiste



### Estimateur de Petersen

Pour évaluer le nombre d’individus N dans une population d’intérêt à partir de deux expériences de pêche de type capture-marquage-recapture, un estimateur fréquentiste naïf est l’estimateur de "Petersen" défini par :

$$
\hat{N} = \frac{C_1 C_2}{C_{21}}
$$
Les données disponibles proviennent d’une expérience réelle "miniature" de
capture-marquage-recapture réalisée par des étudiants à l’aide d’un saladier ("le
lac") rempli de riz ("l'eau du lac") et de haricots blancs ("les poissons"). Les
données observées par les étudiants sont les suivantes : $C_1=125$, $C_{20}=134$ et
$C_{21}=21$.

```{r}
C1 <- 125
C20 <- 134
C21 <- 21
C2 <- C20 + C21

N.hat <- C1*C2/C21
round(N.hat, 0)
```
L'estimateur naïf de Petersen nous indique qu'il y a 923 "poissons" dans le lac.


### Estimation empirique -- par Monte-Carlo -- de l'estimateur de Petersen

Supposons ici que les "vraies" valeurs des paramètres soient $N_{true} = 923$
et $\pi_{true} = 0.15$.

On décide de générer 100 processus de capture-marquage-recapture, et d'estimer la valeur de $N_{true}$
par Monte-Carlo.

```{r}
n.iter <- 100
N.true <- 923
pi.true <- 0.15

N.MC <- function(N, pi, n.iter){
  df.repeated <- 
    replicate(n.iter, capture.sim(N, pi)) %>% drop() %>% t() %>% as.data.frame()
  N.hat.repeated <- apply(df.repeated, MARGIN=1, 
                          FUN = function(x) x$C1*(x$C20+x$C21)/x$C21)
  df.repeated$N.hat <- N.hat.repeated
  N.monte.carlo <- mean(df.repeated$N.hat)
  return(N.monte.carlo)
}

N.MC(N.true, pi.true, n.iter)
```
On trouve 960, ce qui est 4% plus élevé que $N_{true}$.


```{r}
set.seed(57)
N.true.seq <- seq(100, 1000, 10)
N.evolution <- sapply(N.true.seq, FUN=function(n) N.MC(n, pi.true, n.iter))
```



```{r plot.erreur, fig.align='center', fig.cap="\\label{fig:plot.erreur} Evolution du biais sur N, en fonction de N.true"}
plot(N.true.seq, (N.evolution-N.true.seq)/N.true.seq, xlab="N.true", ylab="Biais relatif")
```

On remarque que le biais diminue avec une tendance linéaire jusqu'à atteindre 0.




## Approche bayésienne

### Loi conditionnelle complète de $N$

On choisit une loi *à priori* uniforme sur l'ensemble discret $\{1, ..., 2000\}$ pour N.
Sa densité à priori est donc $f(n) = \frac{1}{2000} \; , \quad \forall n\in \{1, ..., 2000\}$.

On rappelle que la vraissemblance du modèle $\mathcal{M}$, dont la log a été calculée précédemment est la suivante :

$$
[y | N, \pi] = C_N^{c_1} C_{N-c_1}^{c_{20}} C_{c_1}^{c_{21}} \pi^{c_1 + c_2} (1 - \pi)^{2N-c_1-c_2}
$$

On en déduit donc la forme de la loi à postériori.


\begin{align*}
[N | y, \pi] & \propto f(n)[y | N, \pi]\\
&\propto \frac{1}{2000} C_N^{c_1} C_{N-c_1}^{c_{20}} C_{c_1}^{c_{21}} \pi^{c_1 + c_2} (1 - \pi)^{2N-c_1-c_2}\\
& \propto C_N^{c_1} C_{N-c_1}^{c_{20}} (1 - \pi)^{2N-c_1-c_2}\\
& \propto C_N^{c_1} C_{N-c_1}^{c_{20}} (1 - \pi)^{2N}\\
& \propto \frac{N!}{c_1 ! (N - c_1)!} \frac{(N-c_1)!}{(c_{20})! (N - c_1 - c_{20})!} (1 - \pi)^{2N}\\
& \propto \frac{N!}{(N - c_1 - c_{20})!}  (1 - \pi)^{2N}\\
[N | y, \pi] & \propto C_N^{c1+c_{20}}  (1 - \pi)^{2N}
\end{align*}

Bien qu'elle ressemble à une loi binomiale, cette loi ne fait pas partie des lois analytiques simples connues.
Il sera donc nécessaire d'utiliser un algorithme ne dépendant pas de la simulation de cette loi, lorsque l'on souhaitera simuler sa densité.


### Algorithme de Metropolis within Gibbs

On se propose maintenant d'échantilloner dans la loi jointe à postériori du couple $(N, \pi)$ sachant $y=(c_1, c_{20}, c_{21})$ à l'aide de l'algoritheme de Meetropolis within Gibbs dont l'itération $k$ est la suivante :

- Mise à jour du paramètre $\pi$ en tirant dans sa loi conditionnelle complète.
- Mise à jour du paramètre $N$ avec l'algorithme de Metropolis-Hastings (MH), en utilisant comme loi de proposition une loi uniforme (discrète) sur $\left \{ N^{curr} - k, N^{curr} + k \right \}$ où $N^{curr}$ désigne la valeur courrante du paramètre $N$ à une itération donnée et $k$ est un paramètre de saut.

La loi de proposition $Q(x,y) := 1_{\{x-k, x+k\}}(y)$ étant symétrique, le ratio de Métropolis-Hastings se simplifie pour devenir, à l'ittération i :

$$
r_i = \frac{[N^{cand} | \pi, y]}{[N^{i-1} | y]}
$$
où $N^{cand}$ a été tiré selon la loi $Q(N^{i-1}, \cdot)$

```{r}
MH.ratio <- function(N, N.curr, pi){
  #return(ifelse(N>=N.curr, prod((N.curr+1):N), 1/prod((N+1):N.curr))*(1-pi)^(2*(N-N.curr)))
  seq1 <- (N-c1-c20):N
  seq2 <- (N.curr-c1-c20):N.curr
  ratio <- seq1/seq2
  r <- prod(ratio)*((1-pi)^(2*(N-N.curr)))
  return(r)
  }
```


```{r}
MCMC <- function(theta.0, y, n.iter, a, b, k){
  c1 <- y[1]
  c20 <- y[2]
  c21 <- y[3]
  c2 <- c20 + c21
  pi.0 <- theta.0[1]
  N.0 <- theta.0[2]
  
  chain <- matrix(0, nrow=n.iter, ncol=2, dimnames=list(NULL,c("pi","N")))
  accept <- vector("numeric", n.iter)

  chain[1, 1:2] <- theta.0
  accept[1] <- 1
  N.curr <- N.0
  pi.curr <- pi.0
  for (i in 2:n.iter){
    #on tire dans la loi conditionnelle complète de pi
    pi.curr <- rbeta(n=1, shape1=c1+c2+a, shape2=2*N.curr-c1-c2+b)
    
    #loi uniforme discrète
    N.cand <- sample(x=(N.curr-k):(N.curr+k), size=1)
    
    r <- MH.ratio(N.cand, N.curr, pi.curr)
    u <- runif(n=1, min=0, max=1)
    
    if (u<min(1,r)){
      N.curr <- N.cand
      accept[i] <- 1
    }
    
     chain[i,] <- c(pi.curr, N.curr)
  }
  return(list(chain=matrix(chain, nrow=n.iter, ncol=2, byrow=FALSE), taux.accept=mean(accept)))
}
```


```{r}
set.seed(50)
a <- 1
b <- 3
k <- 30
n.iter <- 10000
c1 <- 125
c20 <- 134 
c21 <- 21
theta.0=c(pi.0=rbeta(n=1, shape1=a, shape2=b), N.0=sample(134:2000, size=1))
y=c(c1=125, c20=134, c21=21)
MCMC(theta.0, y, n.iter,a,b,k)$taux.accept
```

```{r}
k.accept.rate.evolution <- function(k.seq, theta.0,pi.0, n.iter, y, a, b){
  accept.rate.evolution <- sapply(k.seq, FUN=function(x){ 
    return(MCMC(theta.0, y, n.iter, a, b, x)$taux.accept)})
  df <- as.data.frame(x=cbind(k=k.seq, accept.rate=accept.rate.evolution))
  
  plt <- ggplot(df, aes(x=k, y=accept.rate), plot=FALSE) + geom_point()
  
  return(list(plt=plt, df=df))
}
```


```{r k.opt, fig.align='center', fig.cap="\\label{fig:k.opt} Evolution du taux d'acceptation en fonction de k"}
set.seed(30)
k.seq <- seq(1, 301, 10)
n.iter <- 10000
a <- 1
b <- 3
y <- c(C1=125, C20=134, C21=21)
pi.0 <- rbeta(n=1, shape1=a, shape2=b)
N.0 <- sample(134:2000, size=1)

theta.0 <- c(pi.0, N.0)
print(theta.0)


list <- k.accept.rate.evolution(k.seq, theta.0,pi.0, n.iter, y, a, b)
plt <- list$plt
df <- list$df

#plot
plt + geom_hline(yintercept = 0.4)

k.opt <- df$k[which.max(which(df$accept.rate>0.4))]
#221
```

La figure montre une valeur de $k$ optimale valant 221.

### Examen de convergence

```{r}
set.seed(92)
G <- 20000
theta.0.list <- sapply(X=1:3, FUN=function(x) c(rbeta(n=1, shape1=a, shape2=b),
            sample(134:2000, size=1)))

chain1 <- MCMC(theta.0=theta.0.list[,1], y, G, a, b, k.opt)$chain
chain2 <- MCMC(theta.0=theta.0.list[,2], y, G, a, b, k.opt)$chain
chain3 <- MCMC(theta.0=theta.0.list[,3], y, G, a, b, k.opt)$chain
```

#### Examen visuel {-}

$\newline$

```{r chaines.gg, fig.align='center', fig.cap="\\label{fig:chaines.gg} Tracé de l'évolution des chaines pour chaque paramètre"}
library(ggmcmc)
library(coda)

mcmc.chains <- mcmc.list(mcmc(chain1), mcmc(chain2), mcmc(chain3))
model.samples.gg <- ggs(mcmc.chains)
ggs_traceplot(model.samples.gg)
```

Les chaînes semblent se mélanger convenablement. Elles explorent le même support de valeurs pour les différents 
paramètres de *theta.0.list*.


#### critère de Gelman-Rubin {-}

```{r gelman, fig.align='center', fig.cap="\\label{fig:gelman} Critère de Gelman-Rubin"}
gelman.diag(mcmc.chains)
gelman.plot(mcmc.chains)
```
Le critère de gelman-Rubin s'utilise ainsi :

Règle : $\hat{R} < 1.05$ et stabilité $\Rightarrow$ pas de problème de convergence majeur diagnostiqué.

Dans notre cas, on voit une nette stabilité du facteur à partir de 10000 itérations.

On identifie donc le temps de chauffe aux 10000 premières itérations, qu'il faudra retirer de la chaîne.

### Autocorrélations intra-chaînes

```{r autocorr, fig.align='center', fig.cap="\\label{fig:autocorr} Tracé des autocorrélogrammes des 3 chaines pour les variables pi et N"}
ggs_autocorrelation(model.samples.gg)
```

Les autocorrélogrammes montrent des corrélations encore élevées jusqu'au lag de 40.
Il nous faudra à priori un grand nombre de tirages pour avoir un échantillon non corrélé de taille satisfaisante.



### Echantillon effectif

```{r}
G0 <- 10000
model.samples <- mcmc.list(mcmc(chain1[-c(1:G0),]), mcmc(chain2[-c(1:G0),]), 
                           mcmc(chain3[-c(1:G0),]))
model.samples.gg <- ggs(model.samples)

effectiveSize(model.samples)
```

La taille d'échantillon effective est relativement faible. Il nous faudrait au moins 5000 échantillons.
Nous pouvons augmenter le nombre d'itérations et réeffectuer les calculs pour l'augmenter. 

```{r}
set.seed(27)
G <- 200000
G0 <- 10000

chain1 <- MCMC(theta.0=theta.0.list[,1], y, G, a, b, k.opt)$chain
chain2 <- MCMC(theta.0=theta.0.list[,2], y, G, a, b, k.opt)$chain
chain3 <- MCMC(theta.0=theta.0.list[,3], y, G, a, b, k.opt)$chain

model.samples <- mcmc.list(list(mcmc(chain1[-c(1:G0),]), mcmc(chain2[-c(1:G0),]), 
                           mcmc(chain3[-c(1:G0),])))

effectiveSize(model.samples)
```

```{r}
Respost<- summary(model.samples)
Respost$statistics[,4]< 0.05*Respost$statistics[,2]
```
L'erreur de Monte-Carlo est inférieure à 5% de l'ecart-type à posteriori empirique.
On en déduit que la moyenne empirique de l'échantillon a posteriori de $(N, \pi)$ est un bon
estimateur de Monte-Carlo de l'espérance a posteriori $\mathbb{E}(N, \pi|y)$

```{r}
print(Respost)
```

Les déviations standards sont nettement plus petites que les valeurs moyennes déterminées.
Nous pouvons donc avoir confiance en les valeurs moyennes obtenues.

Nous obtenons finalement les estimations suivantes pour les valeurs de $N$ et $\pi$ :


\begin{align*}
\begin{cases}
\hat{\pi} &= 0.14\\
\hat{N} &= 1039
\end{cases}
\end{align*}


```{r loi.post, fig.align='center', fig.cap="\\label{fig:loi.post} Lois à postériori approchées (pi à gauche, N à droite)"}
plot(mcmc.chains, density=TRUE, trace=FALSE)
```



